臺灣臺北地方法院民事判決　　　　　93年度保險簡上字第21號
上　訴　 人 　甲○○
訴訟代理人　　吳鴻奎律師
上　訴　人　　乙○○○保險股份有限公司
法定代理人　　戊○○
訴訟代理人　　丁○○
　　　　　　　丙○○
上列當事人間請求給付保險金事件，上訴人對於中華民國九十三
年六月十六日本院台北簡易庭九十二年度北保險簡字第八九號第
一審判決提起上訴，本院於民國九十四年四月二十日言詞辯論終
結，判決如下：
    主      文
原判決關於駁回上訴人甲○○後開第二項之訴部分，暨命上訴人
甲○○負擔訴訟費用之裁判均廢棄。
上訴人乙○○○保險股份有限公司應再給付上訴人甲○○新台幣
貳萬貳仟元，及自民國九十二年九月十九日起至清償日止，按週
年利率百分之五計算之利息。
甲○○其餘之上訴駁回。
乙○○○保險股份有限公司之上訴駁回。
第一審關於命甲○○負擔訴訟費用部分，及第二審訴訟費用關於
甲○○部分，由乙○○○保險股份有限公司負擔十分之一，餘由
甲○○負擔。第二審訴訟費用關於乙○○○保險股份有限公司部
分，由乙○○○保險股份有限公司負擔。
    事實及理由
一、程序部分：
（一）上訴人甲○○依其為受益人保單編號Ｚ000000000之2富邦
      安心住院醫療定額給付保險附約日額10單位、每單位新台
      幣（下同）100元之保險契約，起訴請求上訴人乙○○○
      保險股份有限公司（下稱乙○○○公司）給付自民國91年
      11月8日起至92年3月25日止陸續住院之保險金合計
      250,000元；及主張乙○○○公司侵害其保險金債權受有
      精神上損害，應依民法第184條規定賠償甲○○200,000元
      ，合計乙○○○公司應給付甲○○450,000元，及自支付
      命令送達翌日起至清償日止，按週年利率5%計算之法定遲
      延利息（見原審卷第34頁及第313頁）；嗣甲○○提起本
      件上訴後，不變更訴訟標的，僅減縮應受判決事項之聲明
      ，聲明乙○○○公司應給付保險金及精神上損害賠償合計
      339,000元，及自支付命令送達翌日起至清償日止，按週
      年利率5%計算之法定遲延利息。核與民事訴訟法第446 條
      第1項及第255條第1項第3款規定相符，應予准許。
（二）次按民事訴訟法第446條第1項固規定訴之變更或追加，非
      經他造同意，不得為之。然所謂訴之變更或追加，必須當
      事人、訴訟標的或訴之聲明有變更或追加始屬之（最高法
      院90年度台抗字第287號裁定參照）。如當事人僅就事實
      上或法律上陳述有所更正，應非屬訴之變更或追加（最高
      法院19上字第786號判例參照）。查甲○○本件係依上開
      保單號碼Ｚ000000000之2號之富邦安心住院醫療定額給付
      保險附約請求乙○○○公司給付自91年11月8日起至92年3
      月25日止之住院保險金；嗣於上訴程序敘明乙○○○公司
      應給付92年3月11日起至同年3月25日止在新店耕莘醫院之
      變更或追加訴訟標的。故甲○○僅是將其在原審未詳細敘
      明之住院醫療院所名稱及住院期間於上訴程序為陳述，僅
      是補充其事實上之陳述，並未變更或追加訴之聲明、訴訟
      標的，更未變更當事人，非屬民事訴訟法第446條第1項規
      定之訴之變更或追加，自無踐行民事訴訟法第446條及第
      225條規定程序之必要。乙○○○公司抗辯甲○○此部分
      陳述為訴之追加，並表示不同意云云，自不足取。
二、上訴人甲○○起訴主張：其為保單號碼Ｚ000000000之2號富
    邦安心住院醫療定額給付保險附約日額10單位、每單位100
    元保險契約之受益人。甲○○自91年11月8日起至同年12月
    20日止在台北市立忠孝醫院（下稱忠孝醫院）住院；自92
    年1月8日起至同年1月30日止在新店耕莘醫院住院；自92年3
    月11日起至同年3月25日止在新店耕莘醫院住院；自92年7
    月11日起至同年8月8日止在永和耕莘醫院住院。然乙○○○
    公司並未依上開富邦安心住院醫療定額給付保險附約給付保
    險金與甲○○。上開忠孝醫院部分尚有保險金計35,000元未
    付；上開自92年3月11日起至92年3月25日止在新店耕莘醫院
    年1月30日止在新店耕莘醫院住院部分尚有18,000元未付；
    92年7月11日起至92年8月8日止在永和耕莘醫院部分尚有保
    險金58,000元未付，合計139,000元。又乙○○○公司理賠
    遲延，致甲○○經濟負擔加重，需向他人借貸致負擔高額利
    息，乙○○○公司侵害甲○○之保險金債權致甲○○受有精
    神上損害，乙○○○公司應依民法第184條規定賠償甲○○
    精神上損害200,000元，合計乙○○○公司應給付甲○○
    339,000元，及自支付命令送達翌日起至清償日止，按週年
    利率5%計算之法定遲延利息。原判決就甲○○92年1月8日起
    至同年1月30日在新店耕莘醫院住院及92年7月11日起至同年
    8月8日止在永和耕莘醫院住院之住院保險金計76,000元部分
    ，准甲○○之請求，但駁回甲○○其餘部分之請求。甲○○
    提起本件上訴，求為原判決上開駁回其請求部分廢棄，乙○
    ○○公司應再給付263,000元，及自支付命令送達翌日起至
    清償日止，按週年利率5%計付法定遲延利息之判決；另聲明
    駁回乙○○○公司之上訴。
    乙○○○公司則以：甲○○於保險契約有效期間申請理賠次
    數高達20餘次，領取之保險金高達1,437,663元，自91年9月
    間起幾乎天天住院，但甲○○並未罹患重大慢性疾病，實無
    長久住院治療之必要。甲○○於91年11月8日起至同年12月
    20日止雖有在忠孝醫院住院，但該次住院係屬詐病，甲○○
    在醫護人員面前雖不能行走，但在醫護人員不在場情況下，
    卻能行走自如，可見甲○○並無住院必要。甲○○於92年7
    月11日起至同年8月8日止在永和耕莘醫院住院，然甲○○常
    藉同一病痛轉院求診且住院期間多次侵入護理站及不假外出
    ，可見甲○○無住院必要。甲○○於92年1月8日起至同年1
    月30日在新店耕莘醫院住院，然於甲○○住院第三天及第七
    天即有檢查結果，且在甲○○之病歷資料上復有「主治醫師
    迴診」之記載，另甲○○在新店耕莘醫院之他次住院，確有
    延滯出院之情形，可見該次住院亦非必要。甲○○雖於92年
    3月11日起至同年3月25日止在新店耕莘醫院住院，然甲○○
    該次住院並無他人陪同，並經常四處遊走，甚至在病房內飲
    酒，可見該次住院亦無必要，況甲○○理賠申請提出之文件
    不足，不符申請保險給付之要件。再者，乙○○○公司未給
    付甲○○系爭保險金，純屬履約爭議，甲○○之人格權並未
    受到侵害；況縱甲○○有三餐不濟四處借貸之情形，亦與乙
    ○○○公司未給付系爭保險金無因果關係等語，資為抗辯。
    而提起本件上訴求為原判決不利乙○○○公司（即上開准甲
    ○○請求)部分廢棄；上開廢棄部分，甲○○之訴駁回；並
    駁回甲○○之上訴。
三、甲○○主張其為乙○○○公司85年11月5日保單號碼Ｚ00000
    000000000之2號富邦安心住院醫療定額給付保險附約日額10
    單位、每單位100元保險契約之受益人。甲○○於91年11月8
    日起至同年12月20日止在忠孝醫院住院，乙○○○公司僅給
    付此部分17日之住院保險金，尚有35,000元未付；甲○○復
    於92年1月8日起至同年1月30日止在新店耕莘醫院住院，乙
    ○○○公司僅給付14日之住院保險金，尚有18,000元未付；
    甲○○再於92年3月11日起至同年3月25日止在新店耕莘醫院
    92年7月11日起至同年8月8日止在永和耕莘醫院住院，乙○
    ○○公司僅給付29日之住院保險金，尚有58,000元未付之事
    實，有富邦安心住院醫療定額給付保險附約、甲○○出險理
    賠試算一覽表、忠孝醫院91年12月10日診斷證明書、新店耕
    莘醫院診斷證明書、新店耕莘醫院92年3月27日診斷證明書
    及永和耕莘醫院92年8月8日診斷證明書各乙份在卷可稽（見
    原審卷第18頁、第21頁、第23頁、第47頁、第59頁、第99頁
    至第104頁），並為乙○○○公司所不爭執，堪信為真實。
    至甲○○主張乙○○○公司應給付上開未付之保險金，則為
    乙○○○公司所否認，並以前開情詞置辯。經查：
（一）上開富邦安心住院醫療定額給付保險附約第2條保險範圍
      及第12條、第15條及第16條保險金給付方式分別約定：「
      被保險人於本附約有效期間內，因疾病或傷害，經醫院診
      斷確定，必須且經住院治療時，本公司（乙○○○公司）
      依照本附約給付保險金」、「被保險人因第三條之約定而
      單所載被保險人之『住院醫療保險金日額』乘以實際住院
      醫療日數（含出院及入院當日）給付『住院醫療保險金』
      。若實際住院醫療日數超過三十天以上者，超過的天數加
      倍給付。但每次住院給付日數最長以三百六十五日為限」
      、「被保險人於本附約有效期間內因疾病或傷害，經醫院
      診斷確定必須且經住院治療者，本公司按第十二條所給付
      日數乘以保險單所載該被保險人之『住院醫療保險金日額
      』的二分之一計算所得之金額，給付『住院看護保險金』
      ，但每次給付日數最長以九十日為限」、「被保險人於本
      附約有效期間內因疾病或傷害，經醫院診斷確定必須且經
      單所載該被保險人之『住院醫療保險金日額』的二分之一
      計算所得之金額，給付『出院後療養保險金』」（見原審
      卷第100頁及第63頁），故依上開醫療定額給付保險附約
      約定，甲○○如於保險期間內有住院治療之情形，必須該
      文益之住院醫療保險金日額為標準，以定額按日給付方式
      計付保險金與受益人甲○○。
（二）甲○○因十二指腸潰瘍及肝實質病變自92年7月11日起至
      同年8月8日止在永和耕莘醫院住院檢查治療，有永和耕莘
      醫院92年8月8日乙種診斷證明書及永和耕莘醫院93年3月
      22日93耕永字第0345號函暨後附病歷乙份附卷可查（見原
      審卷第59頁及第164頁至第208頁）。足認甲○○在上開期
      間內確有住院治療之必要，而此部分乙○○○公司應依保
      險契約給付之住院醫療保險金、住院看護保險金及出院後
      療養保險金合計58,000元，並為乙○○○公司所不爭，乙
      ○○○公司自應依上開保險契約給付保險金58,000元與甲
      ○○。乙○○○公司雖抗辯甲○○藉同一病痛轉院求診，
      且於住院期間曾多次侵入護理站及不假外出，可見甲○○
      並無身體不適云云。惟查甲○○本次住院確有必要，已如
      前述，此不因甲○○就同一疾病是否在同一醫療院所就診
      治療而有影響，且病患就同一病痛輾轉於各醫療院所求診
      ，僅屬個人醫療就診習慣問題，不能以此認定甲○○本次
      出之行為，亦僅屬甲○○個人行為問題，仍不能以此認定
      甲○○此部分住院非屬必要，乙○○○公司此部分抗辯，
      自不足取。乙○○○公司又抗辯依全民健康保險醫療辦法
      第16條規定，未經請假即離院者，視同自動出院，故甲○
      ○擅自離院之後之住院部分，仍不得請領保險金云云。惟
      按全民健康保險醫療辦法係依全民健康保險法第31條第2
      項規定授權訂定（全民健康保險醫療辦法第1條規定參照
      ），而全民健康保險法第31條第1項及第2項分別規定：「
      保險對象發生疾病、傷害或生育事故時，由保險醫事服務
      機構依本保險醫療辦法，給予門診或住院診療服務」、「
      前項醫療辦法，由主管機關擬定，並報請行政院核定後發
      布」，故上開全民健康保險醫療辦法係關於全民健康保險
      法規定之醫事服務機構給予被保險人門診或住院診療服務
      之相關規定，與本件甲○○係依上開富邦安心住院醫療定
      額給付保險附約請求給付系爭保險金無涉。乙○○○公司
      此部分抗辯，仍無可取。
（三）次查甲○○於92年1月8日起至同年月1月30日止因疑似急
      性胰臟炎在新店耕莘醫院住院治療，醫師囑言出院後宜門
      診追蹤治療，有乙種診斷證明書及新店耕莘醫院93年3月
      29日（93）耕醫病歷字第0369號函後附病歷資料乙份附卷
      可稽（見原審卷第21頁及第215頁至第243頁）。足認甲○
      ○確有在上開期間住院之必要，而此部分乙○○○公司依
      保險契約應給付之保險金計18,000元，亦為乙○○○公司
      所不爭，乙○○○公司自應依上開保險契約給付保險金
      18,000 與甲○○。乙○○○公司雖抗辯於甲○○住院第
      三天及第七天即有檢查結果，甲○○於檢查結果得知後數
      日內應即可出院，且主治醫師於同年月22日即要求甲○○
      「迴診」，亦可見甲○○於當時即應出院云云。然查甲○
      ○此部分病歷資料上雖蓋有「主治醫師迴診」字樣，然此
      係指病患住院期間主治醫師訪視問診之意，非指主治醫師
      要求病患出院再回診；再乙○○○公司不能證明檢查結果
      得知後甲○○即應出院；況甲○○於91年10月間在新店耕
      莘醫院滯留出院，新店耕莘醫院即將之轉介社工人員處理
      ，有社會工作開案紀錄乙份在卷可查（見原審卷第244頁
      ），則如甲○○確有滯留出院之情形，新店耕莘醫院應會
      再為相同處理，然就甲○○本次住院，並無新店耕莘醫院
      將甲○○轉介與社工人員處理之情形，難認甲○○此部分
      院亦有此情況。乙○○○公司此部分抗辯，自不足取。
（四）再查甲○○因腹瀉三至四日，經診斷為酗酒、慢性胰臟炎
      及腸胃功能性障礙，並會診大腸直腸外科及心理衛生科，
      自92年3月11日起在新店耕莘醫院住院，出院並帶回藥物
      Haldol、KBT、Topaal、Strocain、Cisa、Gascon、
      Buscopan、Mesyrel、Eurodin、Activan，有耕莘醫院92
      年3月27日診斷證明書及新店耕莘醫院腸胃科夏孝中醫師
      出具之病歷摘錄單各乙份在卷可查（見原審卷第23頁及本
      院卷二第89頁），惟因甲○○於92年3月21日整體情況已
      有改善（93/3/21general condition was improved），
      醫師於92年3月21日已許可甲○○出院 (MBD)，有新店耕
      莘醫院94年1月7日耕醫精神字第0940010042號函後附之護
      理紀錄及醫學系相關專有名詞之中、英對照表各乙份附卷
      可查（見本院卷一第96頁、第100頁背面、及本院卷二第
      154 頁），故甲○○因慢性胰臟炎及腸胃功能性障礙而有
      必要在新店耕莘醫院住院之期間為自92年3月11日至同年3
      月21 日止。次查，甲○○依系爭富邦安心住院醫療定額
      給付保險附約第12條、第14條及第15條約定，可依該保險
      契約之住院醫療保險金日額乘以實際住院醫療日數（包括
      富邦安心住院醫療定額給付保險附約之醫療保險金日額為
      10單位、每單位100元，乙○○○公司應給付保險金之期
      間為自92年3月11日起至應出院日92年3月21日計11日。故
      乙○○○公司應給付甲○○保險金計22,000元[住院醫療
      保險金 (每單位定額100×單位10×日數11)+住院看護保
      險金 (每單位定額100×單位10×日數11×1/2)+出院後療
      養保險金 (每單位定額100×單位10×日數11×1/2)＝
      22,000]。甲○○就此部分已檢附診斷證明書及保險金申
      請書向乙○○○公司提出申請，為乙○○○公司所不爭（
      見本院卷一第61頁），乙○○○公司自應給付此部分未付
      之保險金22,000元。乙○○○公司雖抗辯甲○○在新店耕
      莘醫院住院期間無他人陪同，且時常不在病房四處遊走，
      並在病房內飲酒，可見甲○○無住院必要云云。然查甲○
      ○是否有住院必要，應以其身體狀況是否有住院治療之必
      要而定，與甲○○住院治療是否有他人陪同無涉；再甲○
      ○不在病房四處遊走及在病房內飲酒，僅是甲○○個人生
      活習慣之問題，不能以此認定甲○○無住院治療之必要。
      乙○○○公司此部分抗辯，自不足取。再依上開富邦安心
      壽公司申請理賠應檢附之文件僅有診斷證明書及保險金申
      請書等（見原審卷第102頁之富邦安心住院醫療定額給付
      保險附約），而甲○○已提出上開文件，乙○○○公司復
      不能證明甲○○尚缺何項文件未提出，則乙○○○公司抗
      辯甲○○申請理賠提出之文件不足，自不足取。
（五）至甲○○請求乙○○○公司給付91年11月8日起至同年12
      月20日止忠孝醫院住院保險金35,000元部分。查甲○○出
      院病歷摘要記載「SYNCOPE R/O HYSTERIA R/O
      MALINGERING」（見原審卷第116頁之病歷摘要），而所謂
      MALINGERING，係指詐病裝病，有意識模仿病症或損傷以
      行騙（見原審卷第287頁之醫學名詞解釋）；再甲○○雖
      於上開期間內在忠孝醫院住院，然此係因甲○○於91年11
      月8日因突發昏厥，經送忠孝醫院急診治療後清醒，卻呈
      現兩下肢乏力無法行走，因此住院進一步檢查及治療。經
      在無醫療人員在場時可行走自如，然在醫療人員在場情況
      下，卻呈現無法行走，只能以輪椅代步，故兩腳乏力應屬
      病人詐病，經與甲○○心理治療後，甲○○即恢復行走，
      並於91年12月10日出院，有忠孝醫院93年4月27日北市忠
      孝醫歷字第09360326200號函乙份附卷可查（見原審卷第
      302 頁），甲○○既係因兩下肢乏力無法行走因此住院治
      療，然該兩下肢乏力無法行走係因甲○○詐病所致，可見
      甲○○於91年11月8日起至同年12月20日止並無在忠孝醫
      院住院治療之必要。甲○○請求乙○○○公司給付此部分
      保險金，自不足取。甲○○雖主張其係依醫師指示住院，
      如忠孝醫院認為其毋庸住院，為何仍准許甲○○住院達33
      日，且甲○○第四腰椎及第五腰椎確有神經壓迫情形云云
      。然查甲○○於91年11月8日係因突發昏厥清醒後卻呈現
      兩下肢乏力不能行走而在忠孝醫院住院作進一步檢查，然
      甲○○兩下肢乏力不能行走，係因甲○○詐病所致，已如
      前述，足認忠孝醫院讓甲○○住院，係因甲○○詐病所為
      之錯誤判斷，自不能以忠孝醫院讓甲○○住院即認甲○○
      此部分住院係屬必要。又甲○○雖有第四腰椎及第五腰椎
      神經壓迫情形，但此與無法行走並無明顯關係，有忠孝醫
      院93年4月27日北市中醫歷字第09360326200號函乙份附卷
      可參（見原審卷第302頁），而甲○○係因突發昏厥清醒
      後卻呈現兩下肢乏力不能行走而住院治療，可見僅以甲○
      ○有第四腰椎及第五腰椎神經壓迫之情形尚不需住院治療
      ，仍與領取系爭保險金應為必須住院之要件不符。甲○○
      此部分主張，為無足取。
（六）又按民法第184條第1項規定因故意或過失，不法侵害他人
      之權利者，負損害賠償責任，民法第184條第1項定有明文
      。對照民法第18條第2項、第19條、第195條、第194條、
      第227條之1第1項、第979條及第999條分別規定：「前項
      情形，以法律有特別規定者為限，得請求損害賠償或慰撫
      金」、「姓名權受侵害者，得請求法院除去其侵害，並得
      請求損害賠償」、「不法侵害他人致死者，被害人之父、
      母、子、女及配偶，雖非財產上之損害，亦得請求賠償相
      當之金額」、「不法侵害他人之身體、健康、名譽、自由
      、信用、隱私、貞操或不法侵害其他人格法益而情節重大
      者，被害人雖非財產上之損害，亦得請求賠償相當之金額
      」、「前項情形，雖非財產上之損害，受害人亦得請求賠
      償相當之金額」、「債務人因債務不履行，致債權人之人
      格權受侵害者，準用第192條至第195條及第197條之規定
      」，故法律對於何種情況被害人可另請求非財產上損害，
      均有明文規定。則解釋上以受精神之損害得請求非財產損
      害賠償者，應以法律有明文規定為限。又所謂人格權，係
      指維護個人人格之完整性與不可侵犯性，尊重個人的尊嚴
      、稱呼，及保護個人身體與精神活動等之權利。甲○○主
      張乙○○○公司未依約給付保險金，侵害其保險金債權，
      致其需向他人借貸負擔高額利息，乙○○○公司應賠償其
      精神上損害賠償200,000元云云。然甲○○主張其受侵害
      之保險金債權，係屬其可向乙○○○公司請求給付保險金
      之財產上權利，非屬民法第195條及第227條之1規定之維
      護人格完整性與不可侵犯性之人格權，更與上開民法第18
      條規定之姓名權受侵害及第194條規定父、母、子、女配
      偶死亡及第979條規定之違反婚約及第999條規定之結婚無
      效或撤銷之情形亦不相同，甲○○復不能提出其他請求精
      神上損害之依據，甲○○此部分主張，自不足取。
（六）從而，乙○○○公司應給付甲○○之保險金包括92年1月8
      日起至同年1月30日在新店耕莘醫院部分之保險金18,000
      元、自92年3月11日起至92年3月25日止在新店耕莘醫院部
      分之保險金計22,000元，自92年7月11日起至同年8月8日
      止在永和耕莘醫院部分之保險金58,000元，合計98,000元
      （18,000＋22,000＋58,000＝98,000）。富邦公司抗辯甲
      ○○於保險契約有效期間申請理賠次數高達20餘次，領取
      之保險理賠金高達1,437,663元，自91年9 月間起幾乎天
      天住院，但甲○○並未罹患重大慢性疾病，實無長久住院
      治療之理云云。惟乙○○○公司僅以甲○○之住院次數及
      時間，暨請領之保險金金額，即認定甲○○本件住院非屬
      必要云云，應屬乙○○○公司之臆測之詞，自不足取。
四、綜上所述，乙○○○公司應給付甲○○之保險金計98,000元
    ，扣除原審判命乙○○○公司應給付甲○○之76,000元，乙
    ○○○公司應再給付甲○○22,000元（應付98,000-已命給
    付76,000=22,000）。甲○○請求乙○○○公司應再給付保
    險金22,000元，及自原審支付命令送達翌日即92年9月19 日
    起至清償日止，按週年利率5%計算之法定遲延利息，洵屬有
    據，應予准許。從而，原審就上開應予准許部分，所為甲○
    ○敗訴之判決，尚有未洽，此部分上訴論旨指摘原判決不當
    ，求予廢棄改判，為有理由；就上開不應准許部分，所為甲
    ○○敗訴判決，尚無不合，甲○○指摘原判決不當，為無理
    由。就上開應予准許部分，所為乙○○○公司敗訴之判決，
    並無不合，此部分上訴論旨指摘原判決不當，求予廢棄改判
    ，為無理由。
五、至兩造其餘之攻擊或防禦方法，及未經援用之證據，經本院
    斟酌後，認為均不足以影響本判決之結果，自無一一詳予論
    駁之必要，併此敘明。
六、據上論結，本件甲○○之上訴為一部有理由，一部無理由，
    乙○○○公司之上訴為無理由，依民事訴訟法第436條之1第
    3項、第450條、第449條第1項、第79條、第78條，判決如主
    文。
中　　華　　民　　國　　94　　年　　4 　　月　　29　　日
                臺灣臺北地方法院勞工法庭
                          審判長法  官  張靜女
                                法  官  林振芳
                                法  官  黃書苑
以上正本係照原本作成。
本判決不得上訴。
中　　華　　民　　國　　94　　年　　4 　　月　　29　　日
                    　　　　　　書記官　趙郁涵
